臺灣高雄地方法院民事判決　九十一年度訴字第九五六號
　　原　　　告　高雄縣永安鄉農會
　　法定代理人　甲○○
　　訴訟代理人　丁○○
　　被　　　告　丙○○
　　　　　　　　乙○○○
右當事人間請求塗銷所有權移轉登記等事件，本院判決如左：
    主    文
被告間就如附表所示土地於民國九十年八月十六日所為之贈與行為及於民國九十年八
月二十七日所為以贈與為原因之所有權移轉行為應予撤銷。
被告乙○○○就如附表所示土地經高雄縣岡山地政事務所以九十年岡資地字第九四○
七○號收件，於民國九十年八月二十七日所為之所有權移轉登記應予塗銷。
訴訟費用由被告負擔。
    事    實
甲、原告方面：
  一、聲明：求為判決如主文所示。
  二、陳述：
    （一）被告丙○○於民國八十九年五月八日、八十九年十一月二十日及九十年二
          月二十二日分別向原告借款新台幣（下同）一百萬元、五十萬元及九十萬
          元，約定分別於九十一年五月八日、九十一年十一月二十日及九十二年二
          月二十二日到期，並均自借款日起按月付息，到期清償本金，如未能依照
          約定日期繳息，即喪失期限利益，視為全部到期，並自逾期之日起至清償
          日止，逾期在六個月以內者，按上開利率百分之十，逾期超過六個月者，
          按上開利率百分之二十加收違約金，利息均按原告牌告基本放款利率加年
          息百分之一點四計算之。惟被告丙○○僅清償上開第一筆借款之本金四十
          萬元，並分別繳息至九十年十一月八日、九十年十月二十日及九十年十月
          二十二日止，其後均未依約清償本息，尚欠本金二百萬元及其利息、違約
          金未清償。
    （二）被告丙○○復於九十年四月九日分別擔任訴外人邱居財及邱定雄之連帶保
          證人，各向原告借款四十萬元，到期日均為九十年十月九日，且均約定自
          借款日起按月付息，到期清償本金，如未能依照約定日期繳息，即喪失期
          限利益，視為全部到期，並自逾期之日起，逾期在六個月以內者，按上開
          利率百分之十，逾期超過六個月者，按上開利率百分之二十加收違約金，
          利息均按原告牌告基本放款利率加年息百分之三點三計算之。惟訴外人邱
          居財、邱定雄均自九十年四月九日起即未依約繳息，亦未清償本金，各積
          欠原告本金四十萬元及其利息、違約金尚未清償，被告丙○○既為訴外人
          邱居財、邱定雄上開借款契約之連帶保證人，自應負連帶給付之責。
    （三）承上所述，被告丙○○於九十年八月十六日時尚積欠原告本金二百八十萬
          元及其利息、違約金，而其名下財產於九十年八月十六日時僅有高雄縣永
          安鄉○○○段一七五之二二地號土地（權利範圍二分之一）及如附表所示
          二筆土地（下稱系爭土地）共三筆，其他並無足供清償之資產，其中舊港
          口段一七五之二二地號土地已經原告聲請執行拍賣，目前尚未拍定，鑑價
          為二百五十五萬餘元，拍賣後扣除增值稅仍不足清償所欠本息及違約金，
          至附表編號一土地價值四十五萬餘元（以土地公告現值計算之，計算式為
          ：1462×11838×1/38=455451）、編號二土地價值約三十萬元（以土地公
          告現值計算之，計算式為：1300×466×1/2=302900），二筆土地共計價
          值七十餘萬元，惟因系爭二筆土地均屬共有，拍賣後所得價金會更低，故
          縱使上開三筆土地均執行拍賣仍不足清償被告丙○○對原告之債務。詎被
          告丙○○明知上情，竟於九十年八月十六日將其所有之系爭土地，無償贈
          與其妻即被告乙○○○，並作成土地贈與所有權移轉契約，該贈與契約及
          所有權移轉契約經高雄縣岡山地政事務所以九十年岡資地字第九四○七○
          號收件，已於九十年八月二十七日完成所有權移轉之登記，被告間關於如
          附表所示土地之贈與行為及所有權移轉行為實有惡意脫產損害原告債權之
          嫌，原告爰依民法第二百四十四條第一項及第四項之規定，撤銷被告所為
          之贈與行為及所有權移轉行為，並請求被告乙○○○應塗銷系爭土地所為
          之所有權移轉登記。
  三、證據：提出借據五份、土地登記謄本二份、本院九十年度促字第六二一七六號
      、第六二一七九號支付命令暨確定證明書各一份為證。
乙、被告方面：
    被告均未於言詞辯論期日到場，亦未提出準備書狀作何聲明或陳述。
丙、本院依職權調閱九十年度促字第六二一七六號、第六二一七九號、第九三四七二
    號、第九三四七三號、第九三四七四號及九十一年度執字第一０九八七號等卷宗
    ，並向財政部台灣省南區國稅局高雄縣分局調取被告之財產歸屬及八十七、八十
    八、八十九年度之綜合所得稅所得資料、向高雄縣岡山地政事務所調取高雄縣永
    安鄉○○○段二四五、二七四地號於九十年八月二十七日辦理所有權移轉登記之
    相關資料。
    理    由
一、本件被告經合法通知，均未於言詞辯論期日到場，核無民事訴訟法第三百八十六
    條各款所列情形，爰依原告聲請，由其一造辯論而為判決。
二、原告主張被告丙○○於八十九年五月八日、八十九年十一月二十日及九十年二月
    二十二日分別向原告借款一百萬元、五十萬元及九十萬元後，除清償上開第一筆
    借款之本金四十萬元外，僅分別繳息至九十年十一月八日、九十年十月二十日及
    九十年十月二十二日止，其後均未依約清償本息，尚欠本金二百萬元及其利息、
    違約金未清償；復於九十年四月九日分別擔任訴外人邱居財及邱定雄之連帶保證
    人，各向原告借款四十萬元，惟訴外人邱居財、邱定雄均自九十年四月九日起即
    未依約繳息，亦未清償本金，各積欠原告本金四十萬元及其利息、違約金尚未清
    償，被告丙○○既為訴外人邱居財、邱定雄上開借款契約之連帶保證人，自應負
    連帶給付之責，故被告丙○○於九十年八月十六日時共計尚欠原告本金二百八十
    萬元及其利息、違約金，而其名下財產僅有高雄縣永安鄉○○○段一七五之二二
    地號土地及系爭土地共三筆，其他並無足供清償之資產，其中舊港口段一七五之
    二二地號土地已經原告聲請執行拍賣，鑑價為二百五十五萬餘元，目前尚未拍定
    ，惟拍賣後扣除增值稅仍不足清償所欠本息及違約金，至系爭二筆土地雖然分別
    價值約四十餘萬元及三十萬元，惟因該二筆土地均屬共有，拍賣後所得價金會更
    低，故縱使上開三筆土地均執行拍賣仍不足清償被告丙○○對原告之債務。詎被
    告丙○○明知上情，竟於九十年八月十六日將其所有之系爭土地，無償贈與其妻
    即被告乙○○○，該贈與之債權契約與移轉所有權之物權契約經高雄縣岡山地政
    事務所以九十年岡資地字第九四○七○號收件，已於九十年八月二十七日完成所
    有權移轉之登記等情，業經原告提出與其所述相符之借據五份、土地登記謄本二
    份、本院九十年度促字第六二一七六號、第六二一七九號支付命令暨確定證明書
    各一份為證，並經本院調閱九十年度促字第六二一七六號、第六二一七九號、第
    九三四七二號、第九三四七三號、第九三四七四號及九十一年度執字第一○九八
    七號等卷宗及調取被告財產歸屬資料清單、高雄縣岡山地政事務所九十年岡資地
    字第九四○七○號收件資料查核屬實，又被告已於相當時期受合法通知並送達準
    備程序筆錄繕本，惟均未到庭辯論，亦未提出書狀作何聲明或陳述，依民事訴訟
    法第二百八十條第三項之規定，視同自認，從而，原告之主張自堪信為真實。
三、按債務人所為之無償行為，有害及債權者，債權人得聲請法院撤銷之。又債權人
    依第一項或第二項之規定聲請法院撤銷時，得並聲請命受益人或轉得人回復原狀
    。但轉得人於轉得時不知有撤銷原因者，不在此限。民法第二百四十四條第一項
    、第四項定有明文。又債權人依民法第二百四十四條第一項或第二項規定，提起
    撤銷債務人詐害行為之訴，必須有保全之必要，始得為之。設債務人就其無償行
    為或有償行為所處分之財產外，尚有其他財產足清償其對於債權人之債務，自無
    仍許債權人依上開規定行使撤銷權之餘地（最高法院七十六年台上字第一三九五
    號判決參照）。經查：系爭土地原為被告丙○○所有，其於九十年八月間以夫妻
    贈與為原因移轉登記予被告乙○○○，自屬無償行為。又被告丙○○移轉系爭土
    地之所有權予被告乙○○○後，其所有財產僅剩高雄縣永安鄉○○○段一七五之
    二二地號土地一筆，總價值為二百五十五萬餘元，已無法清償積欠原告之債務本
    金二百八十萬元及其利息、違約金，則被告丙○○於九十年八月十六日所為上開
    無償行為，不僅於行為當時致責任財產減少，而陷於無資力清償對原告所負全部
    債務之狀態，且至九十一年九月二十六日本件言詞辯論終結時，被告丙○○仍未
    能證明其責任財產有所增加已足清償全部債務，是被告丙○○所為上開贈與行為
    及所有權移轉行為，顯已害及原告之債權，原告自得依法請求撤銷之。末查，系
    爭二筆土地雖然分別價值約四十餘萬元及三十萬元，惟因該二筆土地均屬共有，
    一般人承買意願低落，拍賣後所得價金顯較市價為低，已如前述，故若僅撤銷其
    中一筆土地之贈與及移轉行為，尚不足保全原告之債權，因而有同時撤銷系爭二
    筆土地贈與及移轉行為之必要。從而原告依民法第二百四十四條第一項、第四項
    之規定，請求撤銷被告二人就系爭土地所為之贈與行為及所有權移轉行為，並請
    求被告乙○○○就系爭土地塗銷所有權移轉登記，為有理由，應予准許。
據上論結，原告之訴為有理由，依民事訴訟法第三百八十五條第一項前段、第七十八
條、第八十五條第一項前段，判決如主文。
中　　　華　　　民　　　國　　 九十一 　　年　　　十　　　月　　十一　　日
                              臺灣高雄地方法院民事第一庭
~B審判長法官　楊富強
~B法　　　官　李昭彥
~B法　　　官　楊筑婷
右為正本係照原本作成。
如不服本判決，應於送達後廿日內，向本院提出上訴狀並表明上訴理由，如於本判決
宣示後送達前提起上訴者，應於判決送達後十日內補提上訴理由書（須按對造人數附
繕本）。
中　　　華　　　民　　　國　 　九十一　 　年　　　十　　　月　　十一　　日
~B法院書記官　胡淑芳
~FO
~T32
┌────────────────────────────────────────────────┐
│附表                                                                                            │
├───┬────────────┬───┬──┬─────────┬───────┬──────┤
│編  號│    土  地  坐  落      │地  號│地目│  面積（平方公尺）│    權利範圍  │  備    註  │
├───┼────────────┼───┼──┼─────────┼───────┼──────┤
│  一　│高雄縣永安鄉○○○段    │二四五│  原│        一一八三八│  三十八分之一│ 　　  　　 │
├───┼────────────┼───┼──┼─────────┼───────┼──────┤
│  二  │高雄縣永安鄉○○○段    │二七四│  旱│            四六六│      二分之一│            │
└───┴────────────┴───┴──┴─────────┴───────┴──────┘
